臺灣高等法院臺中分院民事判決　　　93年度上易字第406號
　上　訴　人　丙○○
　　　　　　　乙○○○
　　　　　　　己○○
　　　　　　　庚○○
　　　　　　　甲○○
　上五人共同
　訴訟代理人　陳盈壽律師
　複　代理人　戊○○
　被　上訴人　行政院農業委員會林務局東勢林區管理處
　法定代理人　丁○○
　訴訟代理人　張柏山　　律師
　複　代理人　羅淑菁　　律師
上列當事人間請求返還土地事件，上訴人對於民國93年 9月29日
臺灣臺中地方法院91年度訴字第3944號第一審判決提起上訴，本
院於94年8月2日言詞辯論終結，茲判決如下：
    主      文
原判決關於不利於上訴人乙○○○部分，及該部分假執行之宣告
暨訴訟費用之裁判均廢棄。
上開廢棄部分，被上訴人在第一審之訴及其假執行之聲請駁回。
其餘上訴駁回。
上訴人乙○○○上訴部分，第一、二審訴訟費用，由被上訴人負
擔；其餘上訴人上訴部分，第二審訴訟費用，由各該上訴人各自
負擔。
    事      實
一、上訴人聲明求為判決：(一)原判決不利於上訴人部分均廢棄。
    (二)上開廢棄部分，被上訴人在第一審之訴及假執行之聲請均
    駁回。(三)第一審廢棄部分及第二審訴訟費用均由被上訴人負
    擔。(四)如受敗訴判決，願供擔保，請准宣告免為假執行。其
    陳述除與原判決所載相同者予以引用外，另補稱：
  (一)被上訴人於原審係主張依兩造租約第6條第2項之約定終止系
    爭租約，則原審應審究者厥為被上訴人依此規定終止系爭租
    約合法與否，惟原審就此漏未審查，逕依被上訴人所未主張
    之租約第 8條約定，認定被上訴人終止租約並無不當，而判
    令上訴人應返還系爭土地，顯有違民事訴訟法中有關辯論主
    義之規定，而有判決不當之處。
  (二)依租約第3條第1項之約定，乙方（即上訴人）應依甲方（即
    被上訴人）或台灣省政府農林廳水土保持局指定之方式及期
    限內於其承租林地內完成水土保持設施，並於租賃有效期限
    內隨時維護水土保持設施之功能，費用由乙方負擔。上訴人
    既已依約完成水土保持設施，且種植果樹亦為被上訴人允許
    ，並視同造林（即果樹可視同造林樹），而上訴人繳交之租
    金亦以果樹果實之採取計算，則被上訴人如何能謂上訴人違
    反租約第6條第2項之規定未完成水土保持？
  (三)又系爭租約於第6條第2項之規定，係被上訴人預定用於同類
    契約之條款，且加重他方當事人之責任，亦對他方當事人有
    重大不利益，依民法第247條之1第2、4款之規定，該項約定
    應屬無效，自無拘束上訴人之效力，被上訴人依此終止兩造
    間之租約，顯無依據，並不合法。
  (四)被上訴人終止契約既不合法，則上訴人自得依租約關係繼續
    占有使用系爭土地，自無不當得利問題可言。
  (五)有關系爭土地繳納租金部分，一般均係先由被上訴人開立繳
    納單據，再由上訴人持單繳納，此有上訴人甲○○之繳納租
    金單據可證，茲因被上訴人於84年度起即藉故未再開立繳納
    單據，致部分上訴人無從繳納，此顯不可歸責於上訴人，尚
    非上訴人欲拖欠租金，此請明鑒。
  (六)依原審92年 2月17日現場勘驗筆錄記載，上訴人甲○○之訴
    訟代理人羅美蓮陳述：甲○○種的果樹已陸續死亡。目前土
    地上之果樹是辛○○二兄弟種的。較大的一間工寮是張信雄
    蓋的，另外一間較小的是已死亡之趙永鵬蓋的，目前工寮均
    為辛○○二兄弟使用；上訴人乙○○○陳述：假24地號土地
    上果樹是我種的，但是在90年時已被武陵農場收回，現在不
    是我使用。則上訴人甲○○所承租之假44地號土地，其上果
    樹及工寮既非上訴人甲○○所有、使用，原審判令其拆除或
    剷除及返還相當於租金之不當得利，顯然無據；而上訴人乙
    ○○○承租之假24地號土地，在90年時已被武陵農場收回，
    既不是上訴人乙○○○在使用，原審卻率爾判令其剷除果樹
    及返還相當於租金之不當得利，亦屬有誤。
  (七)被上訴人於原審主張之請求權基礎分別為民法第 767條之物
    上請求權及請求返還相當於租金之不當得利，此被上訴人均
    需證明其為所有權人，惟被上訴人自始均未提出證明，則其
    是否能依上開條文請求，不無可議。
二、被上訴人聲明求為判決：(一)上訴駁回。(二)第二審訴訟費用由
    上訴人負擔。其陳述除與原判決所載相同者予以引用外，另
    補稱：
  (一)本件上訴人主張已依約完成水土保持設施，且種植果樹亦為
    被上訴人所允許，並視同造林。惟查前大甲林區管理處梨山
    工作站雖曾於73年 5月14日以73甲梨業字第0481號函表示：
    「德基水庫集水區內國有林班地承租人名義變更，審核標準
    業經奉准依照台灣省國有林事業區出租造林地管理辦法第20
    條規定，予以辦理，原租地內果樹可視同造林樹，據以辦理
    」等語。但上訴人丙○○、乙○○○、己○○、庚○○四人
    係於前開函文發文後之82年2月22日、78年1月23日、84年 4
    月7日、82年7月間始簽訂系爭造林契約書，前開函文之旨意
    ，顯不得作為認定其等與被上訴人間權利義務之準據。
  (二)又前開函文發文之目的，僅係作為承租之造林地成林後，造
    林人擬變更名義或將其權利轉讓他人，依前開管理辦法第20
    條規定，敘明理由向林管處申請核准，承辦單位單位參照前
    臺灣省政府農林廳林務局53年3月2日林政字第 09000號函規
    定之三項審核標準即：造林地業經完成造林（除地除外），
    造林木已達三年生以上，成活率在百分之70以上，據以審查
    決定時之認定標準，尚不能認為主管機關有變更系爭造林契
    約書約定條款之意思，亦即並無認可上訴人可無庸再依前揭
    指定樹種造林，或可增植補植果樹之意。
  (三)上開函文之內容並未援引增訂於本件各系爭造林契約書內，
    自亦不得作為解釋兩造間權利義務之依據，無從據為有利於
    上訴人之認定，尚不得作為上訴人已依約完成水土保持設施
    之依據。
    理      由
一、被上訴人主張：坐落台中縣和平鄉大甲溪事業區第44林班假
    15、23、24、36、37、43、44等地號土地，各該土地之部分
    屬於德基水庫集水區陡坡農用地（即超限利用地），由被上
    訴人與上訴人等簽訂「台灣省德基水庫集水區域內國有森林
    用地出租造林契約書」（下稱系爭租約），上訴人等承租期
    間、土地地號、面積如下：(1)上訴人丙○○承租假15地號、
    面積0.3220公頃，承租期間自77年10月1日至84年6月30日止
    （配合台灣省政府公告「德基水庫集水區陡坡農用地處理事
    宜」日期，租賃期限延長至85年6 月16日止）。(2)上訴人乙
    ○○○承租假23、24地號土地，面積合計0.3623公頃，承租
    期間自77年7月1日起至78年12月31日止。(3)上訴人己○○承
    租假36、37地號土地，面積合計0.4436公頃，承租期間自77
    年10月1日起至85年6月16日止。(4)上訴人庚○○承租假43地
    號、面積0.1788公頃，承租期間自77年10月1日起至84年6月
    30止（配合台灣省政府公告「德基水庫集水區陡坡農用地處
    理事宜」日期，租賃期限延長至85年6 月16日止）。(5)上訴
    人甲○○承租假44地號土地，面積0.8286公頃，承租期間自
    69年9月16日起至78年9月15日止。而依據系爭租約第6條第2
    款之約定，上訴人等如不依被上訴人及台灣省農林廳水土保
    持局指定方式及期間完成水土保持者，被上訴人得終止租約
    收回土地，並依「德基水庫集水區陡坡農用地處理要點」、
    「德基水庫集水區域推廣水土保持處理及維護要點」等規定
    ，上訴人等均應在所承租之土地於超限利用地部分造林，加
    強山坡地水土保持，以減輕德基水庫淤沙，維護水庫使用年
    限，但上訴人等均未配合造林，經被上訴人於86年4 月23日
    以存證信函通知上訴人等應於86年2 月13日更正實施造林，
    逾期未造林者，被上訴人將終止租約收回林地。但上訴人等
    均置之不理，被上訴人則於88年1月7日以存證信函通知上訴
    人等於即日起終止系爭租約。除上訴人己○○於88年1月13
    日收受送達外，其餘上訴人均於88年1月9日收受被上訴人終
    止租約之意思表示。雙方就前述各該土地之租賃關係，均因
    被上訴人依法終止歸於消滅，被上訴人自得依民法第455 條
    條、第767 條之規定，請求上訴人等將所承租土地之地上物
    予以拆除或剷除，將土地返還被上訴人。另上訴人丙○○、
    乙○○○、庚○○、甲○○，依系爭租約應給付之果實分收
    代金，依序為新台幣（下同） 14705元、5213元、8861元、
    165389元，迄未給付被上訴人。而上訴人等自被上訴人終止
    租約後，仍無權占有各該土地，至少獲有相當於申報地價年
    息百分之10之租金，而與系爭林地相鄰之台中縣和平鄉○○
    段第28地號土地之申報地價每平方公尺為14元，依上訴人等
    占用土地面積計算之結果，上訴人丙○○、乙○○○、庚○
    ○、甲○○等人自88年1月10日起，上訴人己○○自88年1月
    14日起，均至交還土地日止，應按年給付被上訴人相當於租
    金之不當得利金額依序為4508元、5072元、6210元、2503元
    、11600元，為此提起本訴，請求上訴人返還、給付等語（
    惟原審判決僅以申報地價年息百分之8 之租金計算不當得利
    ，並認甲○○只欠9142元之果實分收代金，而駁回被上訴人
    其餘之訴，被上訴人未就其受敗訴判決部分聲明不服，該部
    分已判決確定）。
二、上訴人則以：被上訴人所屬大甲林區管理處梨山工作站曾於
    73年間表示原租地內果樹可視同造林，嗣後再變更政策，要
    求上訴人等造林，但上訴人等已經投入資本、人工種植果樹
    20餘年，被上訴人如要收回土地，應有配套措施。又被上訴
    人於原審係主張依兩造租約第6條第2項之約定終止系爭租約
    ，則原審應審究者厥為被上訴人依此規定終止系爭租約合法
    與否，惟原審就此漏未審查，逕依被上訴人所未主張之租約
    第8條約定，認定被上訴人終止租約並無不當，而判令上訴
    人應返還系爭土地，顯有違民事訴訟法中有關辯論主義之規
    定，而有判決不當之處。且依租約第3條第1項之約定，乙方
    （即上訴人）應依甲方（即被上訴人）或台灣省政府農林廳
    水土保持局指定之方式及期限內於其承租林地內完成水土保
    持設施，並於租賃有效期限內隨時維護水土保持設施之功能
    ，費用由乙方負擔。上訴人既已依約完成水土保持設施，且
    種植果樹亦為被上訴人允許，並視同造林（即果樹可視同造
    林樹），而上訴人繳交之租金亦以果樹果實之採取計算，則
    被上訴人如何能謂上訴人違反租約第6條第2項之規定未完成
    水土保持？又系爭租約於第6條第2項之規定，係被上訴人預
    定用於同類契約之條款，且加重他方當事人之責任，亦對他
    方當事人有重大不利益，依民法第247條之1第2、4款之規定
    ，該項約定應屬無效，自無拘束上訴人之效力，被上訴人依
    此終止兩造間之租約，顯無依據，並不合法。被上訴人終止
    契約既不合法，則上訴人自得依租約關係繼續占有使用系爭
    土地，自無不當得利問題可言。有關系爭土地繳納租金部分
    ，一般均係先由被上訴人開立繳納單據，再由上訴人持單繳
    納，此有上訴人甲○○之繳納租金單據可證，茲因被上訴人
    於84年度起即藉故未再開立繳納單據，致部分上訴人無從繳
    納，此顯不可歸責於上訴人，尚非上訴人欲拖欠租金。再依
    原審92年2月17日現場勘驗筆錄記載，上訴人甲○○之訴訟
    代理人羅美蓮陳述：甲○○種的果樹已陸續死亡。目前土地
    上之果樹是辛○○二兄弟種的。較大的一間工寮是張信雄蓋
    的，另外一間較小的是已死亡之趙永鵬蓋的，目前工寮均為
    辛○○二兄弟使用；上訴人乙○○○陳述：假24地號土地上
    果樹是我種的，但是在90年時已被武陵農場收回，現在不是
    我使用。則上訴人甲○○所承租之假44地號土地，其上果樹
    及工寮既非上訴人甲○○所有、使用，原審判令其拆除或剷
    除及返還相當於租金之不當得利，顯然無據；而上訴人乙○
    ○○承租之假24地號土地，在90年時已被武陵農場收回，既
    不是上訴人乙○○○在使用，原審卻率爾判令其剷除果樹及
    返還相當於租金之不當得利，亦屬有誤。另被上訴人於原審
    主張之請求權基礎分別為民法第767條之物上請求權及請求
    返還相當於租金之不當得利，此被上訴人均需證明其為所有
    權人，惟被上訴人自始均未提出證明，則其是否能依上開條
    文請求，不無可議。上訴人甲○○並以其業已清償被上訴人
    所稱積欠果實分收代金165389元等語，資為抗辯。
三、兩造對於上訴人丙○○、乙○○○、己○○、庚○○、甲○
    ○等五人，分別向被上訴人承租坐落台中縣和平鄉大甲溪第
    44林班假15、23、24、36、37、43、44等地號土地（其中丙
    ○○承租假15地號，乙○○○承租假23、24地號，己○○承
    租假36、37地號，庚○○承租假43地號，甲○○承租假44地
    號）種植果樹，而上開承租土地之部分，係屬於德基水庫集
    水區超限利用地，被上訴人曾於86年4 月23日以存證信函通
    知上訴人等應於86年2 月13日更正實施造林，逾期未造林者
    ，將予終止租約收回林地，嗣上訴人等均未更正實施造林，
    被上訴人乃於88年1月7日以存證信函通知上訴人等自即日起
    終止雙方所訂租賃契約，除上訴人己○○於88年1 月13日收
    受送達外，其餘上訴人均於88年1月9日收受該被上訴人終止
    租約之意思表示等情，均未予爭執。上開承租林地並經原審
    勘驗現場，囑託台中縣東勢地政事務所派員測量其面積，各
    如原判決附圖所示，且有被上訴人所提存證信函及回執等附
    卷可稽，是此部分之事實堪認無異。惟兩造各以前述主張及
    抗辯攻擊防禦，是其爭執之重點在於被上訴人主張依據兩造
    租約第6條第2款之約定，承租人如不依被上訴人及前台灣省
    農林廳水土保持局指定方式及期間完成水土保持者，被上訴
    人得終止租約收回土地，並依「德基水庫集水區陡坡農用地
    處理要點」、「德基水庫集水區域推廣水土保持處理及維護
    要點」等規定，上訴人等均應在所承租之土地於超限利用地
    部分造林，加強山坡地水土保持，以減輕德基水庫淤沙，維
    護水庫使用年限，但上訴人均未配合造林，經被上訴人以存
    證信函通知限期更正實施造林，否則將終止租約收回林地，
    但上訴人仍置之不理，被上訴人遂再以存證信函通知上訴人
    終止系爭租約等情，此被上訴人之終止租約，是否合法有效
    而使兩造間之租賃關係歸於消滅？有無上訴人所抗辯之果樹
    可視同造林樹？及系爭租約第6條第2項之約定有無民法第24
    7條之1第2、4款顯失公平之情形，致該項約定應屬無效，無
    拘束上訴人之效力？茲分析說明如下：
  (一)依據兩造間系爭租約第6條第2款之約定（甲○○之租約相類
    約定於第7條第2款），上訴人等如不依被上訴人及台灣省農
    林廳水土保持局指定方式及期間完成水土保持者，被上訴人
    得終止租約收回土地，並依「德基水庫集水區陡坡農用地處
    理要點」、「德基水庫集水區域推廣水土保持處理及維護要
    點」等規定，上訴人等均應在所承租之土地於超限利用地部
    分造林，加強山坡地水土保持，以減輕德基水庫淤沙，維護
    水庫使用年限，此有各該租約影本在卷可稽。則上訴人等自
    有依約配合造林之義務。而被上訴人既於86年4 月23日以存
    證信函通知上訴人等應於86年2 月13日更正實施造林，逾期
    未造林者，將予終止租約收回林地。但上訴人等仍未更正實
    施造林，被上訴人遂於88年1月7日再以存證信函通知上訴人
    等於即日起終止系爭租約。上訴人己○○於88年1 月13日收
    受，其餘上訴人均於88年1月9日收受該存證信函即被上訴人
    終止租約之意思表示。則被上訴人主張雙方就前述各該土地
    之租賃關係，已依法終止歸於消滅，即屬有據。
  (二)上訴人雖謂：系爭租約於第6條第2項之規定，係被上訴人預
    定用於同類契約之條款，且加重他方當事人之責任，亦對他
    方當事人有重大不利益，依民法第247條之1第2、4款之規定
    ，該項約定應屬無效，自無拘束上訴人之效力。且被上訴人
    係主張依該租約第6條第2項之約定終止系爭租約，則原審應
    審究者厥為被上訴人依此規定終止系爭租約合法與否，惟原
    審就此漏未審查，逕依被上訴人所未主張之租約第8 條約定
    ，認定被上訴人終止租約並無不當，而判令上訴人應返還系
    爭土地，也有違民事訴訟法中有關辯論主義之規定，而有判
    決不當之處云云。但系爭租約第6條第2款或第7條第2款之終
    止租約事由，係雙方就系爭租約第3 條有關「使用限制：乙
    方應依甲方或台灣省政府農林廳水土保持局指定之方式及期
    限內於其承租林地內完成水土保持設施，並於租賃有效期限
    內隨時維護水土保持設施之功能，費用由乙方負擔」、「造
    林樹種：乙方承租之林地限於種植香杉、楓香、台灣櫸、扁
    柏、柳杉、紅檜、赤楊，現有之梨、桃、蘋果，不得增植或
    補植」所定承租人義務違反之約定效果。此為林地租賃契約
    攸關水土保持而約定，顯無特別加重他方當事人之責任或對
    他方當事人有重大不利益之可言。而原審援引租約第8 條，
    僅係在闡釋原有果樹不再被視同造林，符合「原租約精神」
    而已，此觀原判決理由所載「從而，原告以被告等未依限期
    更正造林，以：：：終止租約，自屬有據」，即仍係以上訴
    人「未依限期更正造林」，認定被上訴人之終止契約有理由
    ，並無上訴人所指認作主張之情形。
  (三)又上訴人抗辯稱：種植果樹亦為被上訴人允許，即種植果樹
    可視同造林云云。無非係以前大甲林區管理處梨山工作站雖
    曾於73年5 月14日以73甲梨業字第0481號函表示：「德基水
    庫集水區內國有林班地承租人名義變更，審核標準業經奉准
    依照台灣省國有林事業區出租造林地管理辦法第20條規定，
    予以辦理，原租地內果樹可視同造林樹，據以辦理」為論據
    。然被上訴人就此陳明：前開函文發文之目的，僅係作為承
    租之造林地成林後，造林人擬變更名義或將其權利轉讓他人
    ，依前開管理辦法第20條規定，可敘明理由向林管處申請核
    准，承辦單位單位參照前臺灣省政府農林廳林務局53年3 月
    2日林政字第09000號函規定之三項審核標準，據以審查決定
    時之認定標準，尚不能認為主管機關有變更系爭造林契約書
    約定條款之意思，亦即並無認可上訴人可無庸再依前揭指定
    樹種造林，或可增植補植果樹之意等情。本院查上開函文之
    內容並未被援引增訂於本件各系爭造林契約書內，應不得執
    為上訴人已依約完成水土保持設施之依據。
  (四)況且：山坡地供農業使用者，應實施土地可利用限度分類，
    並由中央或直轄市主管機關完成宜農、牧地、宜林地、加強
    保育地查定。土地經營人或使用人，不得超限利用，山坡地
    保育利用條例第16條第1項定有明文。而系爭租約第8條既已
    約定，林務局因政府政策需要，停止租造林地時，得終止租
    約，租地造林人不得異議。是以，原承租造林之土地，如因
    政府政策需要，停止租造林地時，縱承租人確實際造林，被
    上訴人得終止契約，承租人不得異議。亦即政府就國土保安
    、水庫壽命及社會安全各層面綜合檢討，權衡利弊得失，縱
    有變更原果樹視同造林之政策，命上訴人等更正造林，亦為
    系爭租約第8 條約定精神所涵蓋，尤以近年所發生之土石流
    災害，所造成之國家、社會成本之支出，人命、財產威脅極
    其嚴重，被上訴人依系爭契約要求上訴人等更正實施造林，
    尚難遽指有何失當。從而，被上訴人以上訴人等未依期限更
    正造林，以存證信函終止租約，即無不合。上訴人仍以其種
    植果樹亦可視同造林云云，殊無足取。
  (五)另系爭土地屬國有財產，而國有財產撥給各地國家機關使用
    者，名義上雖仍為國有，實際上即為使用機關行使所有人之
    權利，自得由「管理機關」起訴，代國家主張所有權人之權
    利（最高法院51年台上字第2680號判例意旨參照）。查國有
    林由中央主管機關劃分林區管理經營之；國有林之管理，由
    行政院農業委員會林務局掌理；林地管理，由行政院農業委
    員會林務局設羅東、新竹、東勢、南投、嘉義、屏東、臺東
    、花蓮林區管理處掌理，森林法第三條第二項、行政院農業
    委員會林務局暫行組織規程第二條第四款、行政院農業委員
    會林務局各林區管理處暫行組織規程第二條第一款分別定有
    明文。被上訴人既係行政院農業委員會林務局依前開法規設
    置，負責掌理轄下國有林地管理之機關，而系爭林班地乃劃
    歸被上訴人管理，有其提出之前台灣省政府農林廳林務局78
    年11月6日78林企字第35397號函影本在件可稽，則被上訴人
    就其轄下管理之國有林地，自得代國家主張所有權人之權利
    。上訴人謂：被上訴人於原審主張之請求權基礎分別為民法
    第767條之物上請求權及請求返還相當於租金之不當得利，
    此被上訴人均需證明其為所有權人，惟被上訴人自始均未提
    出證明其為所有權人，是否能依上開條文請求，不無可議云
    云，亦無可採。
  (六)兩造間之系爭林地租約，既經被上訴人合法終止，則上訴人
    等即喪失占用各該承租林地之權源，被上訴人自得依據租賃
    物返還請求權或物上請求權之法律關係，請求上訴人等將承
    租林地上之地上物拆除或剷除，將土地返還予被上訴人。至
    原審92年2 月17日現場勘驗時，上訴人甲○○之訴訟代理人
    羅美蓮雖陳述：甲○○種的果樹已陸續死亡，目前土地上之
    果樹是辛○○二兄弟種的，較大的一間工寮是張信雄蓋的，
    另外一間較小的是已死亡之趙永鵬蓋的，目前工寮均為辛○
    ○二兄弟使用云云。然據證人辛○○於本審證稱：「我是向
    上訴人甲○○承租土地來耕作，就是他承租的林地現在已經
    讓給我耕作：：：大約八年左右。承讓的時候土地上有種植
    蘋果、水梨、水蜜桃等果樹，當時的果樹，蘋果、水梨種約
    二十年以上，水蜜桃約十年以上，另搭建有二間工寮。承讓
    當時約定他要向林務局繳交的租金，要由我代他繳交，還有
    工寮要繼續讓他居住，他目前也還居住在該土地上的工寮。
    地上工寮有二間，一間是由張信雄所蓋的，現在由我在使用
    ，另一間是由甲○○在使用，據甲○○說這間工寮是他親戚
    蓋的。因為當初張信雄也有參與開墾那塊林地，因為土地是
    甲○○承租的，所以後來他放棄了，工寮就由甲○○使用，
    現在交給我使用。另外的鐵皮平房是我事後蓋的，是放置農
    業器具的。目前只有我個人，我哥哥有時候是過來幫我工作
    而已，工寮還有一間由甲○○在居住使用。果樹我有補種，
    是因為原來的果樹枯死，我才補種，大概共補種約四十顆左
    右」等語（見94年2月2日準備程序筆錄）。顯見上訴人甲○
    ○僅係將其承租之林地私自交予辛○○占有耕作，租金由辛
    ○○代為繳交，並未向被上訴人表示終止或放棄承租，且其
    承租林地上之工寮，其中一間雖由張信雄所蓋，但已放棄交
    由甲○○使用，後來再轉予辛○○占有，故被上訴人仍得依
    據租賃物返還請求權或物上請求權之法律關係，請求上訴人
    甲○○將其承租林地上之地上物拆除或剷除，將土地返還予
    被上訴人。
  (七)惟上訴人乙○○○承租部分，據其在原審陳稱：假24地號土
    地上果樹是我種的，但是在90年時已被武陵農場收回，現在
    不是我使用等語。本審函請武陵農場就此查明函復稱：「乙
    ○○○佔用本場志良段19地號內土地 0.4公頃，後經本場清
    查於民國89年收回現已配耕場員使用（如附件地形圖、土地
    登記謄本）」、「經瞭解該24地號土地係本場志良段19地號
    上方土地，原種植果樹約15株已無管理，乙○○○並無使用
    」等情在卷。上述武陵農場函復內容，雖敘明該場未向乙○
    ○○收回系爭假24地號土地（所稱收回者，係志良段19地號
    內他筆土地），但其在復函中已明確敘述系爭假24地號土地
    現已無人管理，上訴人乙○○○並無使用該土地，則上訴人
    乙○○○既已放棄該承租林地之占有，被上訴人再對其請求
    返還，即為無理由。
  (八)除上訴人乙○○○已放棄該承租林地之占有外，被上訴人對
    上訴人丙○○、庚○○、甲○○請求給付所欠之果實分收代
    金，上訴人丙○○、庚○○就此並無爭執。而上訴人甲○○
    於原審提出其繳納聯單二張，證明其只欠86年度果實分收代
    金9142元，其餘年度均已清償，從而被上訴人請求給付果實
    分收代金部分，上訴人丙○○、庚○○、甲○○分別應給付
    14705元、8861元、9142元 ，依序應自起訴狀繕本送達翌日
    即91年12月11日、91年12月20日、91年12月13日起至清償日
    止，按年息百分之五計算法定遲延利息。又無法律上之原因
    而受利益，致他人受損害者，應返還其利益，民法第179 條
    前段定有明文。無權占有他人土地，可獲得相當於租金之利
    益，被占用人則受有相當於租金之損害，為社會通常之觀念
    （最高法院61年台上字第1695號判例意旨參照）。除上訴人
    乙○○○外，兩造間之系爭租約，已經被上訴人合法終止，
    上訴人等仍無權占有系爭林地，則自被上訴人終止系爭租約
    意思表示送達翌日（即上訴人己○○自 88、1、14，上訴人
    丙○○、庚○○、甲○○均自 88、1、10）起至返還各該承
    租土地為止，繼續使用土地，自獲有相當於租金之利益。被
    上訴人依不當得利之法律關係，請求返還相當於租金之不當
    得利，自屬有據。參以土地法第110條第1項前段「地租不得
    超過地價百分之八」之規定，計算租金利益應以申報地價年
    息百分之八為適當。經查與系爭林地相鄰之台中縣和平鄉○
    ○段第28地號土地之申報地價每平方公尺為14元，此有被上
    訴人所提公告地價查詢單附卷可憑，上訴人對於以該土地之
    公告地價作為本件土地價值之計算標準，復無爭執，則依上
    訴人丙○○、己○○、庚○○、甲○○承租林地之面積各為
    0.3220公頃、0.4436公頃、0.1788公頃、0.8296公頃計算，
    每年各為3606元、4968元、2003元、9280元。被上訴人併請
    求給付，於上述範圍內均應予准許。
四、綜上所述，被上訴人之終止租約，於法有效，兩造間之租賃
    關係即已歸於消滅。是以被上訴人依據租賃物返還請求權及
    物上請求權之法律關係，請求上訴人等將承租林地上之地上
    物拆除或剷除，將土地返還予被上訴人，並請求所欠之果實
    分收代金及相當於租金之利益，除上訴人乙○○○承租部分
    ，因其已放棄該承租林地之占有，故為無理由，不應准許之
    外，其餘均於法有據，應予准許。前揭不應准許部分，原審
    為上訴人乙○○○敗訴之判決，即有未洽，上訴人乙○○○
    上訴意旨求予廢棄改判，為有理由，應由本院予以廢棄改判
    如主文第二項所示。而原審就前開應予准許部分，判命上訴
    人丙○○、己○○、庚○○、甲○○應將其所承租林地上之
    地上物拆除或剷除，將土地返還予被上訴人，並命上訴人丙
    ○○、庚○○、甲○○分別給付所欠之果實分收代金 14705
    元、8861元、9142元，依序應自起訴狀繕本送達翌日即91年
    12月11日、91年12月20日、91年12月13日起至清償日止，按
    年息百分之五計算法定遲延利息，及命上訴人丙○○、己○
    ○、庚○○、甲○○給付相當於租金之利益每年依序各為36
    06元、4968元、2003元、9280元，同時依民事訴訟法第389
    條第1項第5款之規定，依職權宣告假執行，經核於法尚無不
    合，上訴意旨求予廢棄改判，為無理由，應駁回其上訴。
五、本件事證已臻明確，兩造所提其餘攻擊防禦方法及舉證，與
    判決結果不生影響，爰不一一論述。
六、據上論結，本件上訴為一部有理由，一部無理由，依民事訴
    訟法第450條、第449條第1項、第78條、第85條第1項但書，
    判決如主文。
中　　華　　民　　國　　94　　年　　8　　月　　23 　　日
                      民事第五庭審判長法　官  陳滿賢
                                      法　官  朱  樑
                                      法　官  古金男
以上正本係照原本作成。
不得上訴。
                                      書記官  王麗英
中　　華　　民　　國　　94　　年　　8 　　月　　24　　日
                                                      Ｈ
